【裁判字號】    92,台上,2746
【裁判日期】    920522
【裁判案由】    殺人未遂
【裁判全文】
最高法院刑事判決                              九十二年度台上字第二七四六號
    上  訴  人  甲○○
右上訴人因殺人未遂案件，不服台灣高等法院台中分院中華民國八十九年十一月二十
九日第二審判決（八十九年度上訴字第一０八九號，起訴案號：台灣台中地方法院檢
察署八十七年度偵字第二０二六六號），提起上訴，本院判決如左：
    主  文
原判決撤銷，發回台灣高等法院台中分院。
    理  由
本件原判決認定上訴人甲○○與其兄陳清松於民國八十七年初，共同向綽號「阿柱」
之男子頂下被害人殷素蓮先前出租予「阿柱」之台中市○○路一六四號一樓建物經營
水餃店，因殷素蓮要求上訴人將應支付「阿柱」之新台幣（下同）二十萬元轉付予殷
素蓮，以抵償「阿柱」積欠殷素蓮之二十萬元，若不從，則不願將該房屋出租予上訴
人兄弟，上訴人深覺被壓迫，對殷素蓮心生怨隙。而殷素蓮因居住於附近，平日亦常
至水餃店幫忙。八十七年七月二十六日晚上七、八時許，殷素蓮又至水餃店幫忙，與
客人發生口角，上訴人認會影響生意，即責備殷素蓮，殷素蓮深受委曲，於翌日中午
十二時五十分許，至水餃店找上訴人理論，兩人因而起爭執，上訴人因前已對殷素蓮
不滿，一時氣憤，竟基於殺人之犯意，持店內其所有刃長約三十公分、柄長十公分之
尖刀一把，朝殷素蓮之右胸部刺殺一刀，致其受有右側胸一穿刺傷，長約十公分，深
入胸腔，突破右橫隔而深入右側肝葉，造成右側胸腔氣胸、血胸，腹腔內出血，上訴
人於拔出尖刀時，刀刃劃及殷素蓮左側前胸，致其左側前胸裂傷長五公分，深達肌肉
，上訴人之兄陳文俊見狀，即拉住上訴人，並將殷素蓮送醫急救，始免於死等情。因
而撤銷第一審諭知不受理之判決，改判論處上訴人殺人未遂罪刑，固非無見。
惟查(一)、我國刑事訴訟採直接審理主義，故採為判決基礎之證據資料，必須經過調查
程序而顯出於審判庭者，始與直接審理主義相符，否則其所踐行之訴訟程序，即屬違
背法令。又證物應示被告，令其辨認，如係文書而被告不解其意義者，應告以要旨；
卷宗內之筆錄及其他文書可為證據者，應向被告宣讀或告以要旨，為刑事訴訟法第一
百六十四條及第一百六十五條第一項所明定。因之，事實審法院自應踐行該項程序，
使被告瞭解該等證據書類之內容及意義，並為充分之辯論，始得採為判決之基礎，否
則即有同法第三百七十九條第十款所定「應於審判期日調查之證據而未予調查」之違
法，並違背同法第一百五十五條第二項所稱「未經合法調查之證據，不得作為判斷之
依據」之規定。經查原審八十九年十一月十五日上午九時三十分審判筆錄之記載，對
於採為判決基礎之陳清松於警訊中之供述、私立中國醫藥學院附設醫院八十九年三月
三十日院歷字第八九０三０六三一號函及診斷證明書等重要證據，原審並未向上訴人
提示、宣讀或告以要旨，令其陳述給予辯論之機會，遽採為判決之基礎，其踐行之訴
訟程序，難謂為適法。(二)、告訴人之告訴，本以使被告受刑事追訴為目的，故其陳述
是否與事實相符，自應調查其他證據以資審認，苟其所為攻擊之詞，尚有瑕疵，則在
此瑕疵未予究明以前，即不能遽採為斷罪之基礎。原判決依告訴人殷素蓮之指訴，以
上訴人持刀刺殺殷素蓮時，因其兄將其拉開，始未繼續刺殺。因認告訴人未生死亡之
結果，係因他人阻止上訴人繼續行兇及急救得宜所致。卷查殷素蓮於偵查中雖供稱：
「他（上訴人）去店內拿一支刀出來，就砍我，第一刀就從我腰部砍下去，第二刀也
是要砍我肚子，被他哥哥拉住，他哥哥叫陳文俊，第三刀要砍我心臟處，也被抓住，
我人也倒下去，等到我爬起來，陳文俊才送我就醫。」等語（八十七年度偵字第二０
二六六號卷第八頁背面、九頁正面）。但上訴人於第一審供稱：「沒有人拉我。」證
人陳文俊供稱：「第二天他（指殷素蓮）在房也我弟弟（指上訴人），我看到殷
素蓮流血，我送他到中國醫藥學院就醫。」「（何人拉甲○○？）我沒有看到。」各
等語（第一審訴緝字卷第四十八頁正面）。與告訴人指訴之情節不一，告訴人之指訴
究竟其實情如何，原判決未詳予調查釐清，遽憑告訴人之指訴而為此部分事實之認定
，自有可議。上訴意旨指摘原判決不當，尚非全無理由，應認有撤銷發回更審之原因
。
據上論結，應依刑事訴訟法第三百九十七條、第四百零一條，判決如主文。
中      華      民      國    九十二    年      五      月    二十二    日
                              最高法院刑事第三庭
                                  審判長法官  董  明  霈
                                        法官  林  茂  雄
                                        法官  王  居  財
                                        法官  張  祺  祥
                                        法官  李  伯  道
      右正本證明與原本無異
                                              書  記  官
中      華      民      國    九十二    年      五      月    二十九    日


司法院資訊處製作；財團法人民間司法改革基金會備份。
